【裁判字號】    97,台上,2523
【裁判日期】    970612
【裁判案由】    強盜
【裁判全文】
最高法院刑事判決            九十七年度台上字第二五二三號
上  訴  人   甲○○
上列上訴人因強盜案件，不服台灣高等法院花蓮分院中華民國九
十六年十一月十六日第二審判決（九十六年度上訴字第二六六號
，起訴案號：台灣台東地方法院檢察署九十五年度偵字第一六二
三號），提起上訴，本院判決如下：
    主  文
原判決撤銷，發回台灣高等法院花蓮分院。
    理  由
本件原判決引用第一審判決書之記載，認定：上訴人甲○○前於
民國八十七年間，因違反槍砲彈藥刀械管制條例案件，經台灣彰
化地方法院判處有刑徒刑一年六月確定，於八十八年四月二十一
日假釋，惟因另案執行感訓處分後免予執行，迨九十年三月十九
日始付保護管束，至九十年七月三十一日保護管束期滿未經撤銷
假釋，未執行之刑以已執行論。詎仍不知悔改，與謝俊鄉、潘國
文（均經判決確定）、王俊偉（通緝中）獲悉張錦超所有之賽鴿
即將參加比賽，比賽彩金高達新台幣（下同）數千萬元，認為有
機可乘，四人基於未經許可持有管制槍、彈，意圖為自己不法所
有，以強暴、脅迫至使不能抗拒而取他人之物，及以恐嚇使人將
本人之物交付之犯意聯絡，並達成以使用手槍壓制被害人而強取
賽鴿，再持向鴿主勒贖錢財之決意後，上訴人於九十一年十一月
二十八日凌晨出發前，將其未經許可而持有之奧地利ＧＬＯＣＫ
廠製十九Ｃ型口徑九ＭＭ制式全自動手槍一枝（槍枝管制編號0
000000000）及子彈三顆藏放於牌照號碼五Ｒ－四七九
○號自小客車（下稱Ａ車）右前座腳踏板處後，由王俊偉駕駛該
車，搭載潘國文，上訴人另駕駛牌照號碼Ｂ七－二三九七號自小
客車（下稱Ｂ車）搭載謝俊鄉在前方導引帶路，四人從彰化縣和
美鎮出發，往雲林縣虎尾鎮墾地里墾地五六之一號張錦超飼養賽
鴿之鴿舍前進，於抵達鴿舍前，上訴人即將所駕駛之Ｂ車停放於
鴿舍附近，與謝俊鄉均換乘Ａ車與王俊偉及潘國文共乘，並改由
熟悉附近道路之謝俊鄉駕駛，於同日凌晨四時許，抵達張錦超之
鴿舍前，謝俊鄉即關閉車燈，保持引擎運轉，留在車內把風待命
接應，上訴人則持上開槍枝，與潘國文及王俊偉三人均穿戴上開
口罩、手套及帽子，下車進入鴿舍內伺機而動，嗣張錦超僱用之
員工張甲煌由鴿舍二樓提兩籠共十隻之賽鴿下樓，準備進行飛行
訓練，行至樓梯倒數第三階時，上訴人、潘國文及王俊偉即結夥
趨前，由上訴人持槍指向張甲煌胸口，喝令其不准動否則要開槍
，以此脅迫方式至使張甲煌不能抗拒後，上訴人即指示王俊偉及
潘國文以強暴方式，強取張甲煌手中之兩籠賽鴿得手，四人旋共
乘Ａ車返回Ｂ車停放處後，再分乘該二車前往謝俊鄉位於彰化縣
和美鎮○○里○○路十九巷三十七號之住處，將強盜所得之賽鴿
放至該住處樓上，上訴人並將貼在鴿子腳環上記載鴿舍電話號碼
之貼紙撕下，四人即前往上訴人位於彰化縣和美鎮○○里○○路
五十八巷一號之住處，自同日十二時許起，由謝俊鄉、王俊偉、
上訴人三人輪流撥打上開電話號碼，恐嚇鴿主張錦超交付四百萬
元贖回賽鴿，如不按其指示交付贖款，即要將賽鴿處理掉，使賽
鴿無法參加比賽，致使張錦超心生畏懼，為恐無法取回賽鴿，只
得與之周旋，達成以二百萬元贖回賽鴿之合意，約定在彰化縣國
道一號高速公路彰化交流道北上一公里處付款。同日下午六時許
，張錦超所駕車輛抵達上開約定地點，潘國文及王俊偉正欲拿取
贖款，適經警循線抵達現場追捕而未得逞，潘國文、謝俊鄉、上
訴人逃離現場，王俊偉則被警開槍擊中受傷而遭逮捕，並扣得賽
鴿十隻（已發還張錦超）、易付卡四張、行動電話一具、對講機
一台。嗣潘國文、上訴人、謝俊鄉分別於九十二年二月二十三日
、二十六日、三月十九日經警循線追查到案，上訴人並因而被羈
押，嗣於九十二年三月二十八日經檢察官訊問後當庭釋放後，即
將上開制式手槍及子彈藏放於彰化縣和美鎮○○里○○路十九巷
十五號旁廢棄貨櫃下方，後由知悉此情之潘國文於九十二年三月
三十一日，帶同警方前往該處起出等情，因而維持第一審論上訴
人以意圖為自己不法之所有，結夥三人以上，攜帶兇器，以強暴
、脅迫至使不能抗拒，而取他人之物，累犯罪，處有期徒刑拾年
陸月；並為相關從刑宣告之判決。駁回上訴人在第二審之上訴。
固非無見。
惟查：（一）被告以外之人於檢察事務官、司法警察官或司法警
察調查中所為之陳述，基於實體發現真實之訴訟目的，依刑事訴
訟法第一百五十九條之二規定，如與審判中之陳述不符時，經比
較結果，其先前之陳述，「具有較可信之特別情況」，且為證明
犯罪事實存否所「必要」者，例外地賦與證據能力。而所稱「具
有較可信之特別情況」係屬於證據能力之要件，法院應比較其前
後陳述時之外在環境及情況，以判斷何者較為可信，例如：陳述
時有無其他訴訟關係人在場，陳述時之心理狀況、有無受到強暴
、脅迫、詐欺、利誘等外力之干擾，據以判斷該傳聞證據是否具
有證據能力，並非對其陳述內容之證明力如何加以論斷，二者之
層次有別，不容混淆。因之若欲適用同法第一百五十九條之二之
規定，以證人於審判外之陳述資為論罪之證據時，必須就該先前
之陳述，「具有較可信之特別情況」之可信性與必要性為必要之
論斷說明。本件第一審判決採共犯潘國文於九十二年二月二十六
日之警詢陳述，資為認定上訴人犯罪事實之主要證據。而於理由
內說明以：共犯潘國文於九十二年二月二十六日警詢中之陳述，
雖經上訴人爭執其證據能力，惟潘國文嗣經於審判中以證人身分
傳訊到庭所為之證述，與其於前揭警詢中所述內容不符，本院（
指第一審）參酌其餘事證，認其先前警詢中之陳述具有較可信之
特別情況，且為證明犯罪事實存否所必要者，自有證據能力等旨
（原判決第八頁第十二至二十一行），然依其嗣於理由內所載，
均在論斷說明其警詢陳述之證明力，對於其如何「具有較可信之
特別情況」，並未加以論述；且其於理由內並引據潘國文於審判
中證陳：「伊之前在前案警詢中說被告有參與是因為被警察打才
這樣說」云云（原判決第十二頁第五至六行，第一審卷第八十九
頁），所陳究否屬實？攸關其警詢陳述是否具有較可信之特別情
況之認定，即待釐清，第一審對此亦未予詳查究明，逕行判決，
難謂適法。（二）證據雖已調查，而其內容尚未明瞭者，即與未
經調查無異，如遽行判決，仍屬應於審判期日調查之證據未予調
查之違背法令。第一審判決理由說明以：上訴人經於審理中當庭
丈量其身高，脫鞋時為一百八十三公分，共犯謝俊鄉、潘國文及
王俊偉之身高經前案審理中當庭丈量結果（筆錄上並未記載係脫
鞋丈量），其三人之身高分別為一百五十八公分、一百七十五公
分及一百八十四公分，觀之上開丈量結果，潘國文之身高距被告
及王俊偉二人有一段差距，而王俊偉之身高雖似高於被告，惟王
俊偉之上開身高既未記載係脫鞋丈量，自有可能係在穿鞋之狀態
下丈量所得云云（原判決第十三頁第一至十行），資為採信證人
張甲煌之證詞，以為不利於上訴人之認定之理由（原判決第十二
、十三頁理由二之(三)）。然其所稱：「惟王俊偉之上開身高既未
記載係脫鞋丈量，自有可能係在穿鞋之狀態下丈量所得」云云，
尚嫌無據，而此一待證事項既非不能或難以調查，又與上訴人之
利益有重大關係，第一審未予究明即行判決，有應於審判期日調
查之證據未予調查之違背法令。（三）依第一審判決認定之事實
，係認上開持以強盜之槍枝、子彈為上訴人所有（原判決第四頁
第四至七行）。如果無訛，則上訴人係何時起持有上開槍枝、子
彈？其原持有槍、彈之目的係在犯本件強盜罪行？抑係持有後另
行起意為之？此攸關法律之適用是否正確之判斷。第一審判決並
未依卷內資料詳細調查、明白認定，致事實不明，其適用法律是
否正確，本院無憑判斷。原審對第一審判決上開違背法令之情形
未予釐清究明，仍予引用，同有違誤，自屬無可維持。以上或為
上訴意旨所指摘，或為本院得依職權調查之事項，應認原判決有
撤銷發回之原因。
據上論結，應依刑事訴訟法第三百九十七條、第四百零一條，判
決如主文。
中    華    民    國  九十七  年    六    月   十二   日
                      最高法院刑事第三庭
                          審判長法官  林  增  福
                                法官  張  清  埤
                                法官  陳  世  雄
                                法官  蔡  國  在
                                法官  林  俊  益
      本件正本證明與原本無異
                                      書  記  官
中    華    民    國  九十七  年    六    月   十七   日
                                                     Ｒ


司法院資訊處製作；財團法人民間司法改革基金會備份。
